【裁判字號】    98,簡上,180
【裁判日期】    981231
【裁判案由】    詐欺
【裁判全文】
臺灣基隆地方法院刑事判決             98年度簡上字第180號
上  訴  人
即  被  告  丙○○
上列上訴人即被告因詐欺案件，不服本院基隆簡易庭中華民國98
年9 月25日98年度基簡字第761 號第一審簡易判決（原聲請簡易
判決處刑案號：98年度偵字第1853號），提起上訴，本院管轄之
第二審合議庭判決如下：
    主  文
上訴駁回。
    事  實
一、丙○○雖預見提供自己所有之金融帳戶金融卡暨密碼予他人
    使用，他人有可能利用其帳戶遂行犯罪行為，以避免暴露真
    實身分遭警查緝等情，竟不顧他人可能遭受詐騙財物之危險
    ，基於縱若有人以其帳戶遂行詐欺取財犯行，亦不違反其本
    意之幫助犯意，於民國97年11月間某日（97年11月15日以前
    ），在臺中市某處，將其所開立之合作金庫商業銀行永安分
    行帳號0000000000000 號帳戶之金融卡及密碼（原判決贅載
    存簿），交予某姓名年籍不詳之成年人。該人即意圖為自己
    不法所有，基於詐欺取財之犯意，於97年11月16日下午4 時
    許，撥打電話予甲○○，佯稱甲○○先前進行網路購物時，
    匯款金額有誤，須至自動櫃員機前按指示重新操作云云，甲
    ○○因此陷於錯誤，於同日下午4 時34分許，至郵局自動櫃
    員機前，依指示按鍵，將新臺幣（下同）29,898元轉帳存入
    丙○○所有上開帳戶內，前揭款項於匯入上開帳戶後，隨即
    遭提領一空。嗣因甲○○發覺受騙報警處理，為警循線查悉
    上情。
二、案經臺中市警察局第六分局報請臺灣臺中地方法院檢察署檢
    察官呈請臺灣高等法院檢察署檢察長令轉臺灣基隆地方法院
    檢察署檢察官偵查後，聲請以簡易判決處刑。
    理  由
一、證據能力之認定：
    本件以下所引用之證據，公訴人、上訴人即被告丙○○於本
    案言詞辯論終結前，並未爭執其證據能力，本院審酌前開證
    據之作成或取得之狀況，並無非法或不當取證之情事，且亦
    無顯不可信之情況，復經本院於審判期日就上開證據依法進
    行調查、辯論，自應認均具有證據能力，合先敘明。
二、訊據被告固不否認合作金庫商業銀行永安分行帳號00000000
    00000 號帳戶係伊開立等情，惟矢口否認有何幫助詐欺取財
    犯行，辯稱：伊於97年10月初至臺中「客家本色」餐廳工作
    時，公司要求開立前開帳戶作薪資轉帳之用，伊在同年11月
    離職，公司改以現金發放薪資，前開帳戶才因此沒有薪資轉
    帳之紀錄，伊開戶後將前開帳戶之金融卡及密碼一起放在包
    包，97年11月10日左右伊攜帶該包包出門，在臺中中友百貨
    公司附近購物時，金融卡及密碼掉出來，因而遺失，伊並未
    將前開物品交予他人使用，伊後來才發現遺失，伊有打電話
    掛失云云。惟查：
  (一)上揭合作金庫商業銀行永安分行帳號0000000000000 號帳戶
    確係被告親自申辦乙節，業據被告自承無訛，而有關於被害
    人甲○○遭詐欺取財之過程，亦據證人甲○○於警詢中證述
    綦詳，此外，尚有證人甲○○提出之郵局自動櫃員機交易明
    細表、被告上揭帳戶之開戶資料及存款交易資料查詢單在卷
    可稽。細觀卷附被告上揭帳戶之存款交易資料查詢單中，於
    97年11月16日確有轉帳存入29,898元之交易紀錄，且前揭款
    項旋於同日遭人以金融卡提領方式分2 次提領一空。是此部
    分之事實，堪信為真實。
  (二)被告雖以前揭情詞置辯，然查：
    (1)被告於警詢中供稱：上開物品係在97年11月11日或12日在
      臺中中友百貨附近遺失，伊在97年11月底才發現遺失，在
      12 月初打電話辦理掛失云云。
    (2)其於偵訊中供稱：上開物品係於97年11月初在臺中中友百
      貨遺失，伊沒有報案，但伊在11月中有打電話給合作金庫
      免費服務專線註銷云云。
    (3)其於原審程序中曾具狀陳稱：伊在97年11月12日返回基隆
      ，於97年12月8 日發現金融卡遺失，立即向銀行申請掛失
      云云。
    (4)其於本院準備程序中供稱：上開物品係在97年11月10日左
      右在臺中中友百貨附近遺失，伊係直到臺中市警察局第六
      分局打電話要伊去協助調查詐欺案件，那時伊才知道金融
      卡不見了，並在12月初以電話向銀行掛失云云。
    (5)其於本院審判程序中又改稱：伊回來基隆後，12月初，伊
      要存錢時要找金融卡，順便更改金融卡之密碼，才發現金
      融卡不見了云云。
    (6)比對被告歷次供述內容，關於其發現金融卡、密碼遺失之
      時點，前後屢屢不一，而關於其係如何發現金融卡、密碼
      遺失乙節，更係明顯不同，是其所辯內容顯然令人懷疑。
      衡情一般人對於時間點之記憶或許會有些許誤差，然關於
      「如何發現遺失」之過程，並非枝微末節之細節性事項，
      被告對此實無混淆誤認、誤記之可能。況且，由於近年來
      ，社會上利用人頭帳戶遂行詐欺取財犯行之情形層出不窮
      ，大眾傳播媒體早已廣泛報導，相關政府機關亦多所宣導
      ，而屬國人所共知之事實，以被告斯時35歲之年齡及社會
      經驗，當知金融帳戶攸關個人信用及隱私，對於金融帳戶
      若流入他人之手可能產生之風險與危害應有相當認識。倘
      被告確實係在不經意狀態下遺失其金融卡及密碼，事後始
      發現遺失，不問係「受警局通知去協助調查詐欺案件時，
      發現金融卡遺失」或「要找金融卡時，發現金融卡遺失」
      之情形，其內心勢必因擔憂而受煎熬，在經歷此種內心煎
      熬之情形下，對於「如何發現遺失」之過程，應係印象深
      刻，豈有可能作出如此迥異之陳述。準此，足徵被告上開
      所辯應係臨訟杜撰之詞，實難採信。
  (三)至於被告辯稱：伊於97年10月初至臺中「客家本色」餐廳工
    作，受公司要求開立前開帳戶作薪資轉帳之用，伊在同年11
    月離職後，公司改以現金發放薪資，前開帳戶才因此沒有薪
    資轉帳之紀錄，伊發現遺失後有打電話掛失之部分，經本院
    調取被告之勞保投保資料核閱結果，被告於97年10月9 日及
    同年11月10日雖有在「客家首府有限公司」辦理加保及退保
    之紀錄，然被告當初申辦前開帳戶之目的係為何，本來即非
    本案審酌之重點；又依合作金庫商業銀行永安分行98年6 月
    16日合金永安字第0980002396號函文所附資料可知，前開帳
    戶雖有於97年12月8 日辦理金融卡掛失之紀錄（原審卷第 9
    、10頁），然證人甲○○係於97年11月16日晚上7 時即報警
    處理，被告於準備程序中尚自承受警局通知在先、向銀行掛
    失在後，是其掛失行為顯係事後為之，亦無從憑此執為有利
    於被告之認定。
  (四)再者，利用他人帳戶遂行詐欺取財犯行之人，對於「詐取之
    款項匯入該帳戶後至其提領獲得現金以前，該帳戶不致遭凍
    結，金融卡不致遭掛失，密碼不致遭更改，得順利提領金錢
    」之狀態，必甚為在意，為確保其犯罪所得不至於遭人領走
    或無法提領，必係選用其可充分掌控支配之金融帳戶，絕無
    可能使用他人所遺失且狀況不明之金融卡及密碼，而甘冒金
    融卡及密碼主人隨時有可能報警凍結該帳戶，導致自己徒勞
    無功之風險。是被告辯稱金融卡及密碼係遺失遭他人擅用云
    云，顯無足採，應認上開金融卡及密碼係被告交付予他人使
    用無誤。又一般人至金融機構申辦帳戶以供正當使用並非難
    事，衡情應無捨自己名義所申辦帳戶不用而刻意取得他人帳
    戶使用之必要。且金融帳戶事關個人財產權益之保障，其與
    金融卡及密碼結合，更具高度專有性，是以，除非與本人有
    親密或相當信賴關係者，難認有何正當理由可自由流通使用
    。被告既將其上開帳戶金融卡及密碼提供不詳人士使用，其
    主觀上顯然具有縱取得該帳戶之人以之為詐欺取財工具，亦
    不違背其本意之幫助犯意甚明。被告上開辯解，顯均無從採
    信。綜上所述，本件事證明確，被告犯行洵堪認定。
三、論罪科刑：
  (一)按刑法上之幫助犯，係指以幫助之意思，對於正犯資以助力
    ，而未參與實施犯罪之行為者而言（最高法院49年臺上字第
    77號著有判例可資參考）。被告將其上開帳戶之金融卡及密
    碼交予他人，容任他人以之為詐欺取財工具，係基於幫助他
    人詐欺取財之犯意，且所為提供帳戶之行為係屬刑法詐欺取
    財罪構成要件以外之行為，是核被告所為，係犯刑法第30條
    第1 項前段、第339 條第1 項之幫助詐欺取財罪，爰依刑法
    第30條第2 項規定，按正犯之刑減輕之。
  (二)依本案現有證據，尚無從認定實行詐欺取財構成要件之正犯
    有2 人以上；又縱有2 人以上，甚至係詐騙集團，惟因幫助
    犯之成立，須行為人主觀上有幫助故意，客觀上有幫助行為
    ，始成立幫助犯，此所謂幫助故意，須行為人主觀上對於正
    犯之行為有所認識；本件被告雖已預見提供上開帳戶予他人
    使用後可能作為詐欺取財之犯罪工具，然該人所屬詐騙集團
    之共犯人數、詐騙計畫、行騙手法、成員間行為分擔、時間
    地點、犯罪次數等情，具有高度隱密性，終究非外界所能窺
    知，被告僅係提供金融帳戶供他人使用者，顯難期待其能有
    超越一般常人之認識，而知悉詐騙集團幕後全盤犯罪真相，
    自無由令其負幫助「共同」詐欺取財罪責。
  (三)本院審酌被告並無前科紀錄，有臺灣高等法院被告前案紀錄
    表在卷可佐，其提供金融帳戶予他人作為詐欺取財之工具，
    造成犯罪偵查困難，亦使被害人求償無門，幕後犯罪人得以
    逍遙法外，嚴重危害交易秩序、社會治安，犯後亦未坦承犯
    行，悔意不足，暨造成被害人財產損害非鉅等一切情狀，併
    斟酌上開帳戶金融卡及密碼雖交由詐騙人士使用，惟至今仍
    未取回，亦未扣案，且非違禁物各節，認原審依刑事訴訟法
    第449 條第1 項前段、第454 條第2 項、刑法第339 條第 1
    項、第30條、第41條第1 項前段、刑法施行法第1 條之1 ，
    逕以簡易判決判處拘役55日，如易科罰金，以新臺幣 1,000
    元折算1 日，且未就未扣案之金融卡及密碼諭知沒收，認事
    用法均無違誤，量刑亦屬妥適，被告以上揭情詞指摘原判決
    不當提起上訴，請求撤銷改判云云，為無理由，應予駁回。
據上論斷，應依刑事訴訟法第455 條之1 第1 項、第3 項、第36
8 條，判決如主文。
本案經檢察官乙○○到庭執行職務。
中    華    民    國    98    年    12    月    31    日
                  刑事第二庭  審判長法  官  陳志祥
                                    法  官  黃梅淑
                                    法  官  張婷妮
以上正本證明與原本無異。
本件不得上訴。
中    華    民    國    98    年    12    月    31    日
                                    書記官  簡羽勤
附錄本案論罪科刑法條：
中華民國刑法第339條第1項
意圖為自己或第三人不法之所有，以詐術使人將本人或第三人之
物交付者，處5年以下有期徒刑、拘役或科或併科1千元以下罰金
。

司法院資訊處製作；財團法人民間司法改革基金會備份。
